【裁判字號】    97,台上,4751
【裁判日期】    970925
【裁判案由】    違反毒品危害防制條例
【裁判全文】
最高法院刑事判決            九十七年度台上字第四七五一號
上  訴  人  台灣高等法院檢察署檢察官
被      告  甲○○
上列上訴人因被告違反毒品危害防制條例案件，不服台灣高等法
院中華民國九十七年四月三十日第二審更審判決（九十七年度重
上更(三)字第二四號，起訴案號：台灣板橋地方法院檢察署八十九
年度偵緝字第六七八號、第六七九號），提起上訴，本院判決如
下：
    主  文
上訴駁回。
    理  由
按刑事訴訟法第三百七十七條規定：上訴於第三審法院，非以判
決違背法令為理由，不得為之；是提起第三審上訴，應以原判決
違背法令為理由，係屬法定要件；如果上訴理由書狀並未依據卷
內訴訟資料，具體指摘原判決不適用何種法則或如何適用不當，
或所指摘原判決違法情事，顯與法律規定得為第三審上訴理由之
違法情形，不相適合時，均應認其上訴為違背法律上之程式，予
以駁回。本件原判決認被告甲○○被訴違反毒品危害防制條例第
四條第二項之販賣第二級毒品罪嫌部分，尚屬不能證明，因而維
持第一審就該部分諭知被告無罪之判決，駁回檢察官在第二審之
上訴。檢察官之上訴意旨略稱：（一）證人之陳述有部分前後不
符時，究竟何者可採，審理事實之法院仍得本其自由心證予以斟
酌，非謂一有不符，即應認其全部均為不可採信；尤其關於犯罪
之細節，證人之證言有時因歷久記憶淡忘，難免供詞前後略有出
入，然其基本事實之陳述，如果與真實性無礙時，則仍非不得予
以採信。證人彭秀雄自警詢、第一審及原法院前前審（指上訴審
）、原法院前審（指更(一)審），就被告販賣安非他命予伊之次數
為二次、地點（第一次在台北縣新莊市大漢橋下，第二次在台北
縣三重市麗園池旅社）、價錢（第一次一千元【新台幣，下同】
，第二次一萬元）等情節，證述大致相同，雖於偵查中證陳：第
一次購買安非他命二千元云云，然經原法院前前審（指上訴審）
訊以其於警詢與偵查中之陳述何者為實在，其即明確答稱：「第
一次是在新莊市大漢橋下交易，是中午去拿貨的，我買一千元，
我在警察局講的比較正確」（見上訴卷第二七頁、第二八頁）；
又該證人於第一審雖曾證陳：僅向被告購買安非他命一次云云，
然旋即更正供稱：因事隔已久，應以警詢時所陳購買二次為實在
等語（見第一審卷第八十七頁）。是證人彭秀雄之證言前後縱略
有出入，然其主要之基本事實陳述仍屬一致，原判決以其「前後
供詞不一，已非無瑕疵可指」，而悉予摒棄不採，難謂已符採證
法則。（二）施用毒品者所稱其向某人買受毒品之指證，雖不得
作為該被指販賣者受有罪判決之唯一證據，仍須調查其他必要之
證據，以察其是否與事實相符；亦即須有補強證據以擔保其指證
之真實性，始得採為論罪之依據。然其所補強者，非以事實之全
部為必要，祇須補強證據與該指證相互利用，足使犯罪事實獲得
確信者，即可當之。依卷內資料，證人彭秀雄於第一審及原法院
前前審（指上訴審）迭稱：伊為警察查獲時，當場被扣得伊向被
告所買之安非他命五．六公克（淨重五．五八公克）等語，並有
該安非他命經第一審法院另案宣告沒收銷燬之八十九年度聲更字
第七號裁定影本可參（見第一審卷第八七頁，上訴卷第六六頁、
第九七頁）。又被告為警查獲時，亦經當場扣得分裝袋十個，有
卷附之臨檢紀錄表（見偵字第二七一四號偵查卷第十五頁臨檢紀
錄表「現場情形」欄；惟該表「帶案保管物品」欄則載為十一個
）、贓證物品清單（見偵緝字第六七九號偵查卷第二十頁）可稽
。如果無訛，則證人彭秀雄所為不利於被告之陳述，得否與上開
經查扣之安非他命及一般販賣毒品者為分裝毒品所預備之分裝袋
等事證，相互補強利用，而使被告被訴販賣安非他命予彭秀雄之
犯罪事實獲得確信？自有仔細勾稽審酌之必要。原判決未予詳察
說明，遽為有利於被告之論斷，亦有未合。（三）原判決以：「
訊之被告甲○○堅詞否認有販賣安非他命犯行，辯稱：伊係向彭
秀雄購買安非他命，並未販賣安非他命予彭秀雄，伊原以一萬元
之價格向彭秀雄購買安非他命的，後因彭秀雄交付之安非他命份
量不夠，說要補給伊，伊乃在賓館等候，不意遭彭秀雄誣指販賣
安非他命等語」，認定證人彭秀雄所為不利於被告之證述，難謂
與事實相符。惟被告於民國九十六年十月二十三日原法院更(二)審
供稱：「（問：對檢察官上訴有何意見？）東西是我拿錢來跟彭
秀雄買的，要買一萬，他錢拿走，我等很久他都沒來，我打電話
給他他也沒接，隔天我打電話給他，他有接，但在三重賓館他帶
警察來捉我，說東西是我賣他的」（見原更二卷審判程序筆錄）
。則被告於原法院更(二)審係供稱：彭秀雄交付之安非他命份量不
夠，說要補給伊，伊乃在賓館等候云云，於原審則改稱伊拿一萬
元要跟彭秀雄買毒品，彭秀雄拿走錢，伊等很久彭秀雄都沒來，
伊打電話給彭秀雄他也沒接，隔天伊打電話給彭秀雄，他有接，
但他帶警察到三重賓館捉伊等語。原判決僅引述被告甲○○於原
法院上訴審所辯，而未就被告於原審不同之答辯予以論述，有理
由不備之違誤。（四）原判決以：「被告於八十九年一月二十六
日十五時在台北縣三重市○○路○段一０三之一號三樓錢爺賓館
三一七室內為警查獲時，僅扣得殘留安非他命吸管一支、安非他
命吸食器一組及分裝袋十個等物，並未查獲安非他命或販賣安非
他命所用之磅秤或其他物品，有搜索扣押筆錄為憑」，為有利於
被告之認定。惟本件為警查獲者，係摻有海洛因之煙頭一個、安
非他命吸食器一個與毒品分裝袋，並無原判決所稱之殘留安非他
命吸管一支，且該扣案之物係記載於臨檢紀錄表，而非搜索扣押
筆錄，殘留安非他命之吸管，實係另案警方於八十八年十一月二
日在三重市○○街五巷三十八號所查獲，受搜索人為游良益，原
判決上開記載，與卷證資料不符。（五）原判決理由雖記載：「
被告於警詢供稱：伊有向彭秀雄購買安非他命兩次，第一次於八
十八年十一月三十日十八時許，在新莊市大漢橋下加油站買兩千
元，第二次於八十九年元月二十五日二十時許，在三重市○○街
二十九之一號麗園池二０六室購買八千元安非他命云云（見偵字
第二七一四號卷第九頁）；而自承曾在新莊市大漢橋下與證人彭
秀雄交易安非他命；嗣又聲請傳訊證人蔡德典（即被告之舅），
以證明其當時正在工作，並未在新莊市大漢橋下之交易現場等情
。固見被告所言矛盾，然揆諸上揭最高法院二十一年上字第四七
四號判例意旨，亦難據此認定被告涉有販賣安非他命犯行」。惟
原判決既已認定被告所言矛盾，僅以：「亦難據此認定被告有
販賣安非他命犯行」帶過，並未說明理由，已有判決理由不備之
違法。而被告舉證證明其當時不在新莊市大漢橋下之現場，乃極
力撇清其與該次安非他命交易有關之舉，亦足證其畏罪心虛，否
則又何須聲請傳訊證人蔡德典為證以圖脫免刑責？又被告指證彭
秀雄為販賣安非他命之人，非但無法舉證以實其說，甚或以矛盾
之不在場證明企圖脫免責任，所辯顯無可採，此亦為原法院九十
年度上訴字第二一００號刑事判決第十頁後段所認定之理由，故
原判決謂：「亦難據此認定被告涉有販賣安非他命犯行」，顯與
經驗法則有違。（六）本件係證人彭秀雄與被告互指對方販賣安
非他命，與一般共同被告單方面指述其他被告販賣毒品之情形不
同，亦不能排除被告為脫免刑責而欲邀減輕其刑寬典之可能，故
原判決就此亦有理由矛盾之違法。參以被告於八十九年元月二十
六日十六時十分之警詢時先供稱：「海洛因是以一千元代價購得
乙小包，安非他命是以一千元代價購得乙小包，海洛因及安非他
命是向綽號阿輝男子所購買」，並未言及係向彭秀雄所購得，經
警再詢以彭秀雄指認被告販賣安非他命後，被告予以否認後，始
又聲稱：伊有向彭秀雄購買安非他命云云，足見被告實有因彭秀
雄之不利供述，始挾怨報復之嫌。原判決就此未於理由內論述，
亦有判決不載理由之違法。（七）被告於原法院九十三年七月二
十二日訊問時供稱：為買安非他命前後二天各租了賓館、旅社等
語，然以常理而言，若僅係為購買安非他命，何以需要連續二日
另外支付租宿費用？原審並未詳述理由。一般而言，若為買賣毒
品之事而租用旅社做選項，應以賣毒品為目的較符常理。至於原
判決認為：「麗園池賓館出事」就指何事，語意不明，則應加以
調查，使之明確，卻在不明確的情形下又記載「遍查卷附資料復
無關於麗園池旅社有違法情事遭查獲之事證」，前後不無矛盾之
虞。（八）依彭秀雄於八十九年一月二十六日十六時四十分在台
北縣警察局三重分局警備隊接受詢問之筆錄註明係第二次筆錄，
且筆錄第一問題即係：「你於八十九年一月二十六日十一時至十
二時五十分時，在本分局警備隊製作之筆錄實在？」，既有第一
次筆錄，但該筆錄並未附卷，則該次筆錄之內容究係如何，是否
與案情有關，不得而知，惟未見原審查明，並就該筆錄之內容為
調查，且第一審就證人彭秀雄八十八年十一月三日偵訊筆錄訊問
被告之意見，惟卷內之八十八年十一月三日之筆錄係游文沂、甲
○○、陳清輝、游良益、李建毅等人之筆錄，則彭秀雄所稱之內
容為何？另證人彭秀雄於九十年八月二日審理中稱：「……剛好
被告打行動電話進來，警察要我接電話，並貼在電話邊聽，我先
說東西不夠，我要去找被告，被告說麗園池旅社有臨檢，他沒有
在麗園池旅社，被告說等臨檢完後，將他的衣服帶到錢爺賓館，
並告訴我錢爺賓館的住址，我就說我隨後就到，警察示意我，詢
問被告錢爺賓館的地點，被告跟我講他現在人在錢爺賓館，然後
有三、四台警車就到錢爺賓館，被告就在錢爺賓館被查獲的」；
則證人彭秀雄所述是否屬實，原審亦未傳訊當日經辦員警，均有
應於審判期日調查之證據未予調查之違法等語。
惟查：原判決依憑其調查證據之結果並綜合卷內證據資料，說明
：「證人彭秀雄先於本案發生之同日即八十九年一月二十六日，
經台北縣警察局三重分局以販賣第二級毒品安非他命之罪嫌，移
送台灣板橋地方法院檢察署偵辦，與本件被告同時間涉有販賣第
二級毒品安非他命之罪嫌；此外就證人彭秀雄於警詢、偵查及歷
審之證述，關於被告販賣安非他命之時地、次數、價格及前往查
獲地之目的等事實，前後指述不一，供詞有重大瑕疵，難認與事
實相符」、「安非他命五點五八公克，既係在證人彭秀雄身上查
獲，且乏確據證明係被告所販賣，自難作為不利於被告之論據。
況證人彭秀雄與被告相約於錢爺賓館見面之目的，並非交易安非
他命，而係為催討前向被告購買之不足數量之安非他命，而被告
當時亦已應允證人彭秀雄前往，何以未扣得證人彭秀雄所稱催討
之『不足數量之安非他命』？再警方於錢爺賓館查獲被告時，亦
未扣得證人彭秀雄所稱購買安非他命所交付之一萬元，益見證人
彭秀雄之前開證詞，難認與事實相符」、「一般施用毒品者，為
俾利施用及分裝，乃購置分裝袋備用，事所多有，自難徒憑扣得
該分裝袋十個即遽認被告涉有販賣安非他命犯行」、「被告雖供
承麗園池旅社二０六號及錢爺賓館三一七號房間均係伊承租，且
警察查獲當時伊係在錢爺賓館等候云云；然僅依此租屋之單純事
實，尚不足以推定被告前後承租麗園池旅社二０六號及錢爺賓館
三一七號房間之目的，即在販賣安非他命以免遭警方埋伏誘捕；
否則被告茍若係在上址房間販賣安非他命，何以未扣得安非他命
或其他販賣安非他命相關之證據」、「被告雖自承曾在新莊市大
漢橋下向證人彭秀雄購買安非他命，嗣又聲請傳訊證人蔡德典，
以證明其當時正在工作，並未在新莊市大漢橋下之交易現場等矛
盾供述，仍難據以認定被告涉有販賣安非他命之犯行」、「證人
陳清輝經拘傳未到，無從依法到案對質情形」。因而維持第一審
就被告被訴販賣第二級毒品安非他命部分所為之無罪判決，駁回
檢察官就該部分在第二審之上訴，已於理由內詳敘其所憑之證據
及取捨證據認定之理由。從形式上觀察，原判決並無理由不備、
理由矛盾、採證違背證據法則及應於審判期日調查之證據未予調
查等違背法令之情形。又採證認事乃事實審法院之職權，證據之
證明力如何，原屬事實審法院得依憑其調查證據之結果自由判斷
之事項，該項自由判斷職權之行使，倘未違反經驗法則或論理法
則，即難任指為違法。檢察官上訴意旨（一）、（二）、（六）
、（七）均置原判決理由內已詳予說明之事項於不顧，徒憑己意
，就事實審法院無違於證據法則之證據證明力自由判斷職權之合
法行使，再為單純事實上之爭執，皆非合法之第三審上訴理由。
又事實審法院對於證據之取捨，依法固有自由判斷之權，唯若積
極證據不足證明犯罪事實時，被告之抗辯或反證縱屬虛偽，仍不
能以此資為認定被告犯罪事實之積極證據。則被告於本案審理期
間所持以否認犯罪之辯解，雖未盡相符，惟尚不能執此作為不利
被告認定之積極證據。檢察官上訴意旨（三）、（五）猶執被告
否認犯罪之辯解前後矛盾，顯見畏罪情虛云云，指摘原判決採證
違法及理由不備，顯不足以辨識原判決已具備違背法令之形式要
件。至於原判決理由記載：「被告於八十九年一月二十六日十五
時在台北縣三重市○○路○段一０三之一號三樓錢爺賓館三一七
室內為警查獲時，僅扣得殘留安非他命吸管一支、安非他命吸食
器一組及分裝袋十個等物，並未查獲安非他命或販賣安非他命所
用之磅秤或其他物品，有搜索扣押筆錄為憑」，固與卷附臨檢紀
錄表內所載「……並於房內查扣摻有海洛因毒品煙頭乙個，安非
他命吸食器乙個，毒品分裝袋十個等證物」不符；惟本件曾否搜
扣得摻有海洛因毒品之煙頭一個、殘留安非他命之吸管一支及上
開記載究係登載於「搜索扣押筆錄」﹖抑或「臨檢紀錄表」﹖均
與被告曾否販賣第二級毒品安非他命予彭秀雄之事，無必然關聯
性，原判決上揭理由說明，縱令與卷內臨檢紀錄表之記載不符，
亦係於判決結果顯無影響之文字漏、贅載，依刑事訴訟法第三百
八十條規定，仍難執為提起第三審上訴之適法理由。檢察官上訴
意旨（四）以此指摘原判決採證與卷內證據資料之內容不符，自
非合法。又「檢察官就被告犯罪事實，應負舉證責任，並指出證
明之方法」為刑事訴訟法第一百六十一條第一項所明定，檢察官
對被告提起公訴時，並未以製作證人彭秀雄第一次警詢筆錄及至
錢爺賓館查獲被告之員警，作為證明被告犯罪事實之證明方法；
原審審判長於審判期日詢問檢察官、被告及其選任辯護人：「尚
有證據請求調查？」，復均答稱：「無」（見原審卷第五九頁背
面），檢察官之上訴意旨（七）、（八）至法律審之本院，始又
分別執原審未查證麗園池旅社有否違法遭查獲之事證、未傳喚製
作證人彭秀雄第一次警詢筆錄之員警及至錢爺賓館查獲被告之員
警到庭作證等語，指摘原判決證據調查未盡，自非依據卷內資料
而為主張。綜上所論，本件檢察官之上訴，違背法律上程式，應
予駁回。
據上論結，應依刑事訴訟法第三百九十五條前段，判決如主文。
中    華    民    國  九十七  年    九    月  二十五  日
                      最高法院刑事第八庭
                          審判長法官  林  永  茂
                                法官  吳  昆  仁
                                法官  蘇  振  堂
                                法官  蕭  仰  歸
                                法官  林  立  華
      本件正本證明與原本無異
                                      書  記  官
中    華    民    國  九十七  年    十    月    三    日
                                                      Ｅ


司法院資訊處製作；財團法人民間司法改革基金會備份。
